【裁判字號】    91,簡上,40
【裁判日期】    920108
【裁判案由】    侵權行為損害賠償
【裁判全文】
臺灣花蓮地方法院民事判決  九十一年度簡上字第四○號
    上  訴  人  丙○○
    法定代理人  丁○○
    訴訟代理人  乙○○
                戊○○
                甲○○
    複代理人    己○○
右當事人間請求侵權行為損害賠償事件，上訴人對於中華民國九十一年五月三十一日
本院花蓮簡易庭九十一年度花簡字第一五六號第一審判決提起上訴，本院判決如左：
    主      文
原判決命上訴人給付逾新台幣玖仟柒佰伍拾元，及自民國九十一年四月十三日起至清
償日止，按年息百分之五計算之利息部分，及該部分假執行之宣告與訴訟費用負擔均
廢棄。
右廢棄部分被上訴人在第一審之訴及假執行之聲請均駁回。
其餘上訴駁回。
第一、二審訴訟費用由被上訴人負擔十分之九，餘由上訴人負擔。
    事      實
甲、上訴人方面：
  一、聲明：
    (一)原判決不利於上訴人部分廢棄。
    (二)右廢棄部分，被上訴人在原審之訴及假執行之聲請均駁回。
  二、陳述：除與原審判決書所載者相同茲予引用外，補稱：
    (一)原判決認定本件車禍為上訴人之過失及被上訴人無過失，係以道路交通事故調
      查報告表、談話紀錄表、現場簡圖、花蓮縣警察局舉發違反道路交通管理事件
      通知單及照片等為其論據。惟徵諸卷附道路交通事故調查報告表、及現場簡圖
      所示之現場交岔路口，與實際之現場狀況並不相符，申言之，訴外人林炳煌行
      車，駛出之建昌路口，其出口處前之路段寬度，實際減縮約僅另一邊路段寬度
      之一半，且另端入口，有左彎斜入之情形；易言之，林炳煌駛出之建昌路出口
      處之一段路面寬度，應自所繪之寬度向北縮減一半之寬度，另一端並有向南斜
      入，擴大路寬之現象，才是現場之實際狀況，絕非如卷附道路交通事故調查報
      告表、及現場簡圖所示建昌路口兩端道路寬度完全對等、相同之情形，從而該
      等道路交通事故調查報告表、及現場簡圖之製作，明顯有誤，原判決率依該等
      錯誤之現場圖所示，遽予論斷責任完全歸屬於上訴人一方，即有違誤。
    (二)次查原判決認林炳煌之車輛已通過該路口中心線乙節，係依據卷附道路交通事
      故調查報告表、及現場簡圖所示林某行駛之建昌路交岔路口兩端全部路段寬度
      均為相同，所作之判斷，然該路段之路寬並不對等，實係林車出口一端之路寬
      ，較另一邊入口路面寬度要減縮一半，且係往南邊減縮路寬，已詳前述，則依
      警製現場圖以觀，上訴人行車已逾該路口中心線，反而是林炳煌駕車自窄狹之
      支線道斜入路口對面之建昌路，未依規定停讓及注意車前狀況（詳如後述），
      罔顧上訴人已過交岔路口中心線，冒然自上訴人車前搶越，雖上訴人急踩煞車
      ，仍煞避不及，林炳煌未依規行駛，才是本件肇事主因，原審未注及現場實際
      路寬狀況，一味認定林炳煌之車輛已通過該路口中心線，卻疏未審酌上訴人行
      車已越路口中心線之情節，其判決顯有違誤，又一明証。
    (三)再查林炳煌行車自極窄狹之建昌路之一端，比起上訴人行駛之自立路，窄小一
      半，林某駛至該路口前之建昌路上，其路面鋪設有減速慢行之突出物，此更意
      味，林車行駛至該路口，有應依支線道應暫停讓幹線道車即上訴人車先行之規
      定（道路交通安全規則第一０二條第一項第二款中段），而未注意之違規，豈
      能依據錯誤之現場圖，諉過於上訴人，原判決違誤，又一明証。
    (四)另就吉安分局函覆鈞院之道路交通事故調查報告表、現場圖、照片等，尚有諸
      多與事實不符者，爰陳如左：
      吉安分局函覆更正後之現場圖，固已更正顯示出建昌路在交岔路口以東及以
        西路段之寬度確有明顯不同，惟卻未將兩車在肇事後所停放之位置標示上去
        ，無法依據更正後之現場圖比對其間正確之關係位置，俾釐清責任，此遺憾
        者一。
      次依警方更正後之現場圖觀之，本案交岔路口以東之建昌路段路寬，不過
        6.7公尺；以西之建昌路路段，其路寬則為1 0.6公尺，較東段路寬大出將近
        一倍；然而該現場圖將建昌路之東、西段之北側路邊，劃成直線，則與實情
        不符，按建昌路自交岔路口以西路段，右邊路緣有凸出之建築物成排聳立，
        其現場圖之北緣路邊應向南邊位移，方屬正確。
      另警方所附有自立路路名之照片，是在自立路之交岔路口之兩側所拍攝，應
        是自立路之南、北兩側，而非建昌路東西側之照片，顯係警方筆誤所致，上
        訴人業於十月八日開庭時，陳述應予更正在卷，附此陳明。
      再參以附件二照片2，即建昌路自交岔路口以西路段，右邊路緣有凸出之建
        築物成排聳立，因此林炳煌自建昌路東段駕車駛越交岔路口、進入建昌路西
        段時，必須向左斜入，才能駛進建昌路西段，據此警方更正後之現場圖，仍
        須再行更正，即建昌路自交岔路口以西之路段，其北側路緣應全線向南位移
        ，才是正確圖示。此亦有未合者二。
      又建昌路自交岔路口以東，接近路口之路段，其路面有跳動路面，已顯示在
        警方拍攝照片上，卻未見更正之現場圖標示出來，其在道路交通事故之認定
        上，即有所影響。
    (五)次就開庭後始接獲之被上訴人答辯(一)狀，謹續陳理由如後：
      被上訴人辯稱：交岔路口無任何號誌標示乙節，惟徵以吉安分局函覆所附之
        照片 (附件二2)訴外人林炳煌原行駛之建昌路在交岔路口以東之路段，接近
        交岔路口之前之路面上，確有跳動路面之設施，從而訴外人林炳煌駕車駛至
        該跳動路面之際，即應暫停讓自立路之行車先行，始符交通規則，乃林某未
        此之為，不顧上訴人之汽車已越過交岔路口逾半，其猶冒然搶越交岔路口，
        甚而斜行包超於上訴人之車前，林某過失責任，殆無庸置疑。被上訴人此部
        分所辯毫無可採。
      被上人又稱：林炳煌所駕駛之車輛已入該交岔路口、車身已進入並將通過上
        訴人行駛之車道云云乙節，是又昧於林炳煌所駕汽車，係由窄路駛入該交岔
        路口，且其欲駛入之建昌路西側並非一直線，而是過該交岔路口之西側建昌
        路北側路邊，有建築物向南凸出約二、三米之多而坐落其上，林某行車通過
        路口後，必須向左即向南斜行進入，依前揭說明，林車應停讓自立路之行車
        先行；矧上訴人又早已從自立路駛入該交岔路口，並越過林車駛出之東段窄
        狹建昌路 (6.4米)路段路口逾越泰半，此際是林車未停讓自立路之上訴人汽
        車先行，反而加速、冒然衝出路口，偏左繞行於上訴人車前，急欲勉強搶先
        越過上訴人汽車，以致肇禍，情節至明，此有兩車肇事後停置位置圖所示可
        參。被上訴人所辯，置上訴人越過林車駛出之東段窄狹建昌路(6.4米)路段
        路口逾越泰半之情節於不顧，殊非有理。
      答辯理由又指上訴人車速過快，直接撞擊林炳煌駕駛之車輛右後輪，導致該
        車翻覆，足見上訴人肇事時行車超速之嚴重云云。然查林炳煌所駕汽車係自
        窄狹路段駛入該交岔路口前，並未減速停讓；又其越過該路口之較寬路段，
        則因右邊路緣之建物向南突出，林車通過該路口進入西側建昌路，必須方向
        盤打左斜入，始能駛進，均如前述，此際上訴人所駕汽車，又已駛入該交岔
        路口6.4米以上，比對林車駛出之路段遵行車道寬僅3.1米，上訴人顯然已越
        過林某駛出前之路段中心，並已通過林車欲駛入之建昌路西側路段車道5米
        以上，上訴人駕車才是真正通過該交岔路口之車輛。林炳煌駕車通過該路口
        ，未停讓、猶加速左斜、包超上訴人車前、勉強搶越以致肇事，此由原審卷
        宗第五十頁之照片顯示，林炳煌之車側翻倒置之位置應在門牌為建昌路二十
        一號房屋之前，距交岔路口長達三十一點六公尺等情亦可知，本件應屬林炳
        煌之過失責任所致，至少亦應同負責任。亦即林炳煌應就上訴人所受損失即
        估價單所示修車費用新台幣（下同）八萬二千七百元 (上証五)部分過失相
        抵，以示公允。而被上訴人之請求，自應相對扣減，不得逾此額度，一併陳
        明。乃被上訴人一味諉過於上訴人，並非有理，原判決違誤，又一明証。
  三、證據：援用原審之立證方法外，補提現場照片、現場圖、估價單即修車費用乙
      宗，並請求本院履勘現場。
乙、被上訴人方面：
  一、聲明：駁回上訴。
  二、陳述：除與原審判決書所載者相同茲予引用外，補稱：事故現場之交叉路口並
      無任何號誌或標誌，故未分幹道及支線道，上訴人指稱林炳煌行車之車道屬支
      線道顯為錯誤，而上訴人另指稱林炳煌當時係搶於上訴人之前越過車道等情，
      並非真實，被上訴人於原審之請求並無不當。
  三、證據：援用原審之立證方法。
丙、本院依職權函請花蓮縣警察局吉安分局就肇事現場之位置繪製報告表並提供現場
    照片，本院並至現場履勘、繪製現場簡圖並拍攝現場位置照片十幀。
    理      由
一、被上訴人於原審起訴主張：上訴人於民國八十九年五月十一日四時五分許，駕駛
    車號Ｌ三─二六七二號自小客車，行經花蓮縣吉安鄉○○村○○路與建昌路口時
    ，因路口未減速及未注意車前狀況，致撞擊被上訴人承保訴外人林炳煌所駕駛車
    號Ｕ六─八四八八號自小客貨車，致該車受損，經送修後，修復費用共計十一萬
    四千二百四十元（工資四萬二千元，零件七萬二千二百四十元），被上訴人已依
    保險契約支出修復費用。爰依保險法第五十三條之規定，代位被保險人請求上訴
    人給付十一萬四千二百四十元，及自起訴狀繕本送達翌日即九十一年四月十三日
    起至清償日止，按年息百分之五計算之利息，並陳明願供擔保請准宣告假執行。
    上訴人於原審則以：本件車禍事故對方即訴外人林炳煌亦與有過失，且我的車子
    也有受損，我支出修理費八萬二千七百元（工資四萬三千八百元，零件三萬八千
    九百元），爰主張抵銷等語資為抗辯。
二、上訴人不服原判決，復以上開理由，主張林炳煌應負肇事主因，上訴人僅應負肇
    事次因，至少兩造之肇事責任是相等的等語，然為被上訴人所否認，是本院於此
    應予審查者即為原判決所認定之兩造之肇事責任比例是否適當，及上訴人應負擔
    之損害賠償金額為若干？經查：
  (一)按行經無號誌之交岔路口，應減速慢行，作隨時停車之準備；又汽車行駛時，駕
    駛人應注意車前狀況，並隨時採取必要之安全措施，道路交通安全規則第九十四
    條第三項、第九十三條第一項第四款分別定有明文。上訴人駕車自應遵守上開規
    定，且依當時天候及道路狀況，並無不能注意之情事，其竟疏未注意車前狀況、
    減速慢行，於通過上開無號誌交岔路口時，直接以車頭撞擊車號Ｕ六─八四八八
    號自小客貨車之右後車輪，導致該車翻車受損，原判決據以認定上訴人顯有過失
    ，即非無據。惟經本院至現場履勘後發現：事故現場之建昌路在路口以東之部分
    較窄，路口以西較寬，自立路於路口兩側之寬度相同，二路相交並非垂直，如由
    林炳煌當時之行進方向（即建昌路自東向西行進趨進事故路口）須往左前方偏行
    才可進入建昌路另一端，如由自立路北向南之現場停車線量至林炳煌當時之行進
    所必須之正常行進方向線，其距離大約為六點六公尺，此有本院於九十一年十一
    月二十二日之勘驗筆錄可稽。另再由上訴人所提出之現場上方空照剪接照片一張
    、花蓮縣警察局吉安分局以九一吉警交字第三一二一號函所附之建昌路方向現場
    照片四張及本院履勘現場之建昌路東向西方向路口照片十張，亦可印證上情，並
    可窺見林炳煌於趨近事故路口時，其右側路口之房屋造成視線死角，由此，即可
    推論任何車輛處於當時林炳煌趨近事故路口時之狀況，均必須減速看清兩側無來
    車後始可再加速穿越該路口，惟有如此始符合道路交通安全規則第九十四條第三
    項、第九十三條第一項第四款之規定，而避免車禍。本院由林炳煌所駛之車輛右
    後輪為二車之撞擊點之事實，並綜合上開路口相對位置，即可推論林炳煌並未依
    上開規則行駛。從而，本院認兩造之肇事責任相當，亦即就系爭車禍之損害應各
    負百分之五十之賠償責任，原判決遽以認定林炳煌無過失，即非適當。上訴人雖
    尚以其所行駛之自立路為幹道，林炳煌所駛之建昌路為支線道，林炳煌未讓幹道
    車先行，及林炳煌車輛翻倒之位置距路口達三十一點六公尺遠，其過失顯然較重
    等語為辯。惟查，花蓮縣警察局吉安分局所提供本院之道路交通事故調查報告表
    上並未表明支幹道之別（如有支幹道之區別警員會特別註明），上訴人僅以現場
    之建昌路之一端，比起上訴人行駛之自立路窄小一半，林炳煌駛至該路口前之建
    昌路上，其路面鋪設有減速慢行之突出物，即遽以主張其所行駛之道路為幹道，
    並進而主張林炳煌違反道路交通安全規則第一０二條第一項第二款中段之規定，
    即屬無據；另關於林炳煌所駕車輛之翻倒位置，經本院比對原審卷宗第五十頁之
    現場照片背景所顯示之房屋廊柱，與花蓮縣警察局吉安分局以九一吉警交字第三
    一二一號函所附之現場照片四張及本院履勘現場之照片十張，可知該房屋廊柱為
    距事故路口不遠之新建樓房，並非上訴人所指之建昌路二十一號房屋，以照片中
    所顯示之該新建樓房距路口之距離，應足認花蓮縣警察局吉安分院於原審所提供
    之道路交通事故調查報告表中所顯示，肇事二車之距離八點七公尺、十點三公尺
    ，應屬相當，上訴人空言指稱林炳煌倒車位置距路口達三十一點六公尺遠，即無
    可採，故上訴人所據以指摘林炳煌具有較重於上訴人之肇事原因之事實，並不存
    在。
  (二)復按被保險人因保險人應負保險責任之損失發生，而對於第三人有損失賠償請求
    權者，保險人得於給付賠償金額後，代位行使被保險人對於第三人之請求權；但
    其所請求之數額，以不逾賠償金額為限，保險法第五十三條定有明文。本件被上
    訴人主張林炳煌所駕駛之前開車輛為其承保之車，修復費用共計十一萬四千二百
    四十元（工資四萬二千元，零件七萬二千二百四十元），被上訴人已依保險契約
    支出修復費用等情，業為上訴人所自認，堪信為真實。按不法毀損他人之物者，
    被害人得請求其物因毀損所減少之價額，民法第一百九十六條定有明文，而所謂
    賠償物被毀損所減少之價額，得以修復費用為估定標準，但以必要者為限（參見
    最高法院七十七年度第九次民事庭會議決議(一)），故本件被上訴人以修理費作為
    減少價額之依據，自為法所許。但其中以新零件更換舊零件之零件折舊部分非屬
    必要費用，應予扣除。查車號Ｕ六─八四八八號自小客貨車係於八十八年五月十
    八日領照使用，有行車執照一份在卷可佐，依行政院所頒固定資產耐用年數表及
    固定資產折舊率表之規定，自小客車之耐用年數為五年，而自該車領照使用日至
    發生車禍日，參酌「營利事業所得稅查核準則」第九十五條第六項規定：「固定
    資產提列折舊採用平均法或定率遞減法者，以一年為計算單位，其使用期間未滿
    一年者，按實際使用之月數相當於全年之比例計算之，不滿一月者，以月計」，
    該車使用期間不足十二個月，以一年計算，而該車車損支出零件費用為七萬二千
    二百四十元，依平均法計算得知該車零件之折舊額為一萬二千零四十元〈（
    00000－00000/6）×1/5〉＝12040），扣除折舊後之零件費用為六萬零二百元（
    00000－00000＝60200），加上修復該車之工資四萬二千元，合計該車因本件車
    禍毀損而減少之價額為十萬二千二百元（60200＋42000＝102200）。而本件車禍
    事故係肇因於上訴人與被上訴人之被保險人林炳煌之同等過失所致，已如前述，
    則上訴人僅需負擔該損害金額之二分之一（即五萬一千一百元），並得以其所得
    主張之損害賠償請求金額（即八萬二千七百元之二分之一，即四萬一千三百五十
    元）與抵銷被上訴人之請求金額（即五萬一千一百元）相抵銷。從而，上訴人負
    擔之損害賠償金額僅為九千七百五十元（即00000－00000＝9750）。
三、綜上，被上訴人依保險法第五十三條保險代位之法律關係，請求上訴人給付九千
    七百五十元，及自九十一年四月十三日（即起訴狀繕本送達翌日）起至清償日止
    ，按年息百分之五計算之法定遲延利息，為有理由，原判決於此範圍內准許被上
    訴人之請求，即屬有據，此部分上訴為無理由；惟被上訴人逾此部分之請求為無
    理由，原判決所為逾此部分之判決，即為不當，上訴人於此範圍內所為之上訴，
    應屬有據，爰判決如主文第一、二、三項所示。
四、據上論結，本件上訴為一部有理由，一部無理由，依民事訴訟法第四百三十六條
    之一第三項、第四百四十九條第一項、第四百五十條、第七十九條但書，判決如
    主文。
中      華      民      國    九十二    年      一      月      八      日
                            臺灣花蓮地方法院民事庭
~B審判長法官  陳心弘
~B法      官  林碧玲
~B法      官  郝燮戈
本証明與原本無異。
不得上訴第三審（參見民事訴訟法第四百三十六條之二、第四百六十六條）。
~B法院書記官  高明正
中      華      民      國    九十二    年      一      月     九       日


司法院資訊處製作；財團法人民間司法改革基金會備份。
